【裁判字號】    97,保險簡,1
【裁判日期】    970520
【裁判案由】    給付保險金
【裁判全文】
臺灣臺中地方法院民事判決  97年度保險簡字第1號
原      告  乙○○
訴訟代理人  張益隆律師
複代理人    丁○○
被      告  國泰人壽保險股份有限公司
法定代理人  戊○○
訴訟代理人  丙○○
            甲○○
上當事人間請求給付保險金事件，本院於民國97年5月6日言詞辯
論終結，判決如下：
    主    文
被告應給付原告新臺幣柒佰陸拾陸元及自民國九十六年八月二十
五日起至清償日止按年息百分之五計算之利息。
原告其餘之訴駁回。
訴訟費用新臺幣肆仟參佰元由被告負擔千分之二，餘由原告負擔
。
本判決第一項得假執行。但被告如以新臺幣柒佰陸拾陸元為原告
預供擔保後，得免為假執行。
原告其餘假執行之聲請駁回。
    事實及理由
一、原告起訴主張：
  (一)被告於民國76年8 月間，以其「國泰123 增值養老保險（儲
    蓄加保障加紅利）」之保險金及紅利計算單據（下稱系爭紅
    利計算單），由其業務員陳永賀持向原告招攬保險。因該單
    據上所載保額新臺幣（下同）300,000 元，廿年滿期之累積
    紅利為427,020 元，致使原告以要保人之身分與之簽訂「一
    二三增值年金養老保險」保險契約（下稱系爭保險契約），
    約定以原告為被保險人，始期為76年8 月25日、終期為96年
    8 月24日。原告於保險期間內均依約繳交保險費，已繳足20
    年，期間僅領取紅利30,583元，然經原告申請被告公司給付
    保險金，被告竟將累積紅利片面減縮為766 元。為此，爰依
    保險契約，聲明請求命被告給付累積紅利396,437 元及自滿
    期翌日即96年8 月25日起算之法定遲延利息之判決。
  (二)對被告抗辯之陳述：
    1.原告請求累積紅利部分，係依據被告於兩造簽立系爭保險
      契約當時，由被告僱用之業務人員提出之系爭紅利計算單
      ，其上記載廿年滿期之累積紅利為427,020 元。系爭紅利
      計算單係被告印製並發給其業務人員，其作用係招攬保險
      時，由業務人員持向要保人講解系爭保險契約滿期後，可
      領取滿期保險金及累積紅利之實際金額數字，此項事實業
      據當時招攬系爭保險契約之業務員陳永賀到庭證述屬實。
      是系爭紅利計算單既屬被告印製並交付其所屬業務人員，
      於簽立系爭保險契約時向客戶講解之保險金及累積紅利金
      額，業務人員係被告之代理人，依民法第103 條第1 項規
      定「代理人於代理權限內，以本人名義所為之意思表示，
      直接對本人發生效力。」同法第153 條第1 項「當事人互
      相表示意思一致者，無論其為明示或默示，契約即為成立
      。」被告之代理人即業務人員以系爭紅利計算單為系爭保
      險契約內容之一部，且經雙方意思表示合致使契約成立，
      系爭紅利計算單記載內容即為被告應履行之契約給付義務
      。退一步言，縱認業務人員性質上非屬被告之代理人，系
      爭紅利計算單既為被告自行印製發給其業務人員作為招攬
      保險之用，系爭紅利計算單內容係被告之意思表示應無庸
      置疑，其業務人員係傳達意思表示之使者，被告公司即使
      抗辯其業務人員（使者）就意思表示之內容傳達錯誤（即
      累積紅利金額傳達錯誤），依民法第89條、第90條之規定
      ，本件累積紅利之金額，業務人員縱使傳達錯誤，其撤銷
      權之除斥期間亦屬屆滿，被告已不得撤銷系爭保險契約，
      仍應依其意思表示之內容履行契約之給付義務。
    2.再參以被告提出之紅利明細計算說明書，其預定利率係以
      6%計算，遍查系爭保險契約之所有內容及附件，從未有註
      明累積紅利計算之預定利率為6%。而被告另提出之「國泰
      123 增值年金養老保險預定累積紅利暨抵繳保費例表」，
      係記載「本表之紅利係根據中央銀行75年元月20日公布，
      最近1 年以上定期儲蓄存款年利率6.75 %計算而得」、「
      同時另以中央銀行最近10年之2 年期儲蓄存款加權平均利
      率10.5% 計算以供參考。」足證預定利率究竟若干，被告
      公司亦莫衷一是，其以何項約定或憑證認為系爭保險契約
      應以6%為預定利率為基礎計算累積紅利？顯乏依據，則被
      告提出之紅利計算說明書，其內容顯無足採。上揭紅利計
      算說明書，其內容計載第16年度「至當期保險年度底之累
      積紅利」每1 萬元保險金額，其累積紅利為992.5 元，系
      爭保險契約金額為30萬元，縱使依被告之計算，第16 年
      保險年度應領之累積紅利為30萬元×992.5 ＝29,775 元
      ，而被告竟通知原告第16年保險年度可領取累積紅利30
      ,583 元 ，顯與其紅利計算說明書之內容與計算方法不符
      ，足證該紙說明書之內容及計算式不實，其目的僅在於拚
      湊數字，期能吻合被告主張第17年至20年保險年度之累積
      紅利為762 元而已，該紙計算說明書要屬臨訟杜撰，委不
      足採。
    3.末按，保險法第54條第2 條規定「保險契約，應探求當事
      人之真意，不得拘泥於所用之文字；如有疑義時，以作有
      利於被保險人之解釋為原則。」系爭保險契約其計算累積
      紅利之預定利率，被告並未於其預擬之定型化保險契約及
      其所附文件內容中提及，於契約成立甚至保險契約期滿後
      ，毫無憑據即自訂預定利率為6%，顯屬無稽。就累積紅利
      ，兩造之認知縱有疑義，依上揭保險法第54條第2 項規定
      ，應按被告公司印發之系爭紅利計算單內容為依據，始符
      合保險契約有利於被保險人之解釋原則。
  (三)並聲明：1.被告應給付原告396,437 元，及自96年8 月25
    日起至清償日止，按年息5 ％計算之利息。2.願供擔保，請
    准宣告假執行。
二、被告則以：
  (一)被告為便於業務員於從事保險招攬時之說明，都印製有各種
    保險之制式商品簡介或相關預定累積紅利之例表供業務人員
    使用，俾向客戶說明保險相關內容等事項，系爭保險亦不例
    外。而有關紅利之相關說明，被告公司於系爭保險商品簡介
    中之內容及圖例，均分別載有「本簡介僅供參考，詳細內容
    請參閱保單之記載」及「紅利分配：自第2 年起（20年期以
    上自第三年起）按中央銀行核定之2 年期儲蓄存款利率（加
    權平均）與預定利率之差額計算各年度之紅利，…」、「紅
    利分配- 本累積紅利係根據中央銀行最近10年之2 年期加權
    平均利率10.5% 計算…，僅供投保時參考之用，若中央銀行
    利率有所變動則紅利亦隨之異動」等說明，另於系爭保險之
    預定累積紅利暨抵繳保費例表（下稱紅利例表）正反面中，
    亦分以年利率6.75% 及10.5% 之假設參考利率列印例表，其
    說明中亦載有「…；本表數字僅供投保時參考之用，實際金
    額每年隨中央銀行利率變動而改變。」等相關說明，可見系
    爭保險之簡介或紅利例表就紅利之相關說明，不可謂不詳盡
    。而原告所提出之系爭紅利計算單，經查並非被告公司所製
    作之制式資料，此觀之其未有任何被告公司之物品編號等註
    記即可證之。今原告不察，捨雙方所訂保險契約條款之約定
    ，而逕據以該資料數字為保險契約請求權之依據，恐有誤解
    。
  (二)按保險為契約行為，訂約雙方之權利義務應以契約訂定之內
    容為準，而保險契約由保險人同意要保人聲請後簽訂，保險
    法第44條第1項定有明文。換言之，原告所填之要保書為要
    約，經被告公司承諾核發保險單，兩造間保險契約始成立。
    系爭保險要保書上即載有：「…，對本保險單之各種契約條
    款之規定及「投保人須知」均已了解並同意遵守，…」，而
    依系爭保險之契約條款第1 條約定：「本保險單所載的條款
    、聲明或批註，以及和本保險契約有關的要保書、復效申請
    書、健康聲明書、體檢報告書、及其他約定書與本保險單所
    載的各節，都是本保險契約的構成部份」，益見系爭保險契
    約之構成並不包含系爭紅利計算單之資料，從而，原告請求
    被告公司依該資料之內容給付保單紅利，於法顯屬無據。
  (三)次按所謂「紅利」本與企業經營者之獲利盈餘息息相關，也
    唯有企業有獲利盈餘，始有分紅之可能性，此於保險業者，
    即取決於其責任準備金多寡及利率之高低。就一般消費者之
    客觀認知而言，尚不至信賴紅利於保險期間均會固定不變。
    況原告本身從事商業，並任股份有限公司之負責人，以其社
    經地位及學經歷，相信對於紅利於保險期間會隨利率變動乙
    節，自應較諸一般消費者更為清楚了解。且原告於91年8 月
    間領取系爭保險之第15年生存年金同時，即曾一併結算領取
    前15年間累積之紅利30,583元，此金額如與原告據以請求之
    資料數字略加比對相較，顯然相差至鉅，依一般經驗法則原
    告自會有所覺察，斯時原告既未有任何異議，顯見原告對因
    市場利率水準逐年調降，而致其所領取之紅利不如預期，已
    有相當之認知甚明。
  (四)又按「本公司於每年會計年度終了，對交費已達有保單價值
    準備金的有效契約，按當年中央銀行核定之2 年期儲蓄存款
    最高利率（加權平均）和預定利率的差額乘以期中保單價值
    準備金計算保單紅利。前項保單紅利，每年按當年中央銀行
    核定之2 年期儲蓄存款最高利率（加權平均）依複利方式計
    息，累積至滿期身故或致成第13條所列的殘廢或終止契約或
    要保人請求時給付。」系爭保險契約條款「保單紅利的計算
    與給付」定有明文。依前揭條款約定，保單紅利係按當年中
    央銀行核定之2 年期儲蓄存款最高利率（加權平均）依複利
    方式計算保單紅利，但因中央銀行為因應金融自由化政策，
    自81年起，不再核定公告儲蓄存款利率，各壽險公司遂均遵
    依財政部80年12月31日台財保第800484251 號函，將保單紅
    利之利率改以台灣銀行、第一銀行、合作金庫與中央信託局
    4 家行庫每月第一個營業日牌告之2 年期儲蓄存款最高利率
    加權平均計算。故依系爭保險契約條款及財政部之規定計算
    ，系爭保險契約於第20年期滿時，可得領取之累積紅利應為
    766 元無誤。從而，原告就保險單、保險條款及商品簡介、
    紅利例表之相關內容及記載等約定略而未究，僅擷取一補充
    說明之資料數字，即據而請求被告公司給付紅利差額，自無
    可採。
  (五)末按「行使權利，履行義務，應依誠實及信用方法。」民法
    第148 條第2 項定有明文。查原告投保時，於載有「…，對
    本保險單之各種契約條款之規定及「投保人須知」均已了解
    並同意遵守，…」之要保書上簽名、蓋章，即應遵守條款之
    約定，茲復否定系爭保險契約條款之約定，實有違誠實信用
    原則。又一般保險商品之販售不論費率、契約條款、紅利之
    計算及責任準備金之提撥，事先均須呈經主管機關嚴格審定
    而核准，其對保戶之權益保障不可謂不周詳。故被告公司已
    依經審定核准之契約內容、條款約定履行給付義務，則原告
    之請求即無理由。縱原告之請求有理由，其請求權亦已罹於
    時效而消滅。
  (六)並聲明：1.原告之訴駁回。2.如受不利之判決，願供擔保，
    請准宣告免予假執行。
三、兩造不爭執之事實：
    兩造訂有「國泰一二三增值年金養老保險」（保單號碼：00
    00000000），於96年8 月24日滿期，被告應給付原告滿期紅
    利。惟被告僅願給付766 元，為原告所拒，被告亦迄未給付
    。
四、兩造之爭點及得心證之理由：
    原告主張被告依系爭紅利計算單之內容，應給付原告期滿時
    紅利為427,020 元，扣除期間原告已領之紅利，尚須給付39
    6,437元等語，為被告所否認，並以前揭情詞置辯。是本件
    兩造所爭執之處，應在於系爭紅利計算單是否為本件保險契
    約之一部分？被告依系爭保險契約，應給付滿期累積紅利若
    干？經查：
  (一)原告主張投保之際，被告之代理人保險業務員以系爭紅利計
    算單為系爭保險契約內容之一部，且經雙方意思表示合致使
    契約成立，系爭廣告單記載內容即為被告應履行之契約給付
    義務等語，業據其提出系爭紅利計算單為證，被告則否認該
    單據之真正，並辯稱：系爭保險商品簡介中之內容及圖例，
    均載有「本簡介僅供參考，詳細內容請參閱保單之記載」，
    及「紅利分配：自第2 年起（20年期以上自第3 年起）按中
    央銀行核定之2 年期儲蓄存款利率（加權平均）與預定利率
    之差額計算各年度之紅利，…」、「紅利分配- 本累積紅利
    係根據中央銀行最近10年之2 年期加權平均利率10.5% 計算
    …，僅供投保時參考之用，若中央銀行利率有所變動則紅利
    亦隨之異動」等說明，另於系爭保險之預定累積紅利暨抵繳
    保費例表正反面中，亦分以年利率6.75% 及10.5% 之假設參
    考利率列印例表等語。經查，證人即招攬系爭保險契約之業
    務員陳永賀到庭證稱：「DM（即系爭紅利計算單）是公司發
    的，如果沒有發，我空口無憑。我持這張DM向原告講解，當
    時原告約30歲，…。紅利就照DM上面的記載計算。…」等語
    ，足見原告所提出之系爭紅利計算單，確係陳永賀招攬系爭
    保險契約時所交付。
  (二)次查，且系爭紅利計算單之內容，從客觀上觀察，僅係一例
    示計算表，據證人陳永賀證稱：當時還有帶（如被證二）國
    泰123增值年金養老保險之簡介（下稱系爭簡介），有給原
    告看，但沒有向他講解等語。可見陳永賀向原告招攬「國泰
    一二三增值年金養老保險」保單，所提供予原告之廣告，除
    系爭紅利計算單外，尚包含系爭簡介。則本件保險契約當事
    人之一即原告為要約之時，其所憑據者，既為系爭紅利計算
    單與系爭簡介，而該簡介關於紅利分配，載有：「自第2年
    起（20年期以上自第3年起）按中央銀行核定之2年期儲蓄存
    款利率（加權平均）與預定利率之差額計算各年度之紅利，
    可用以抵繳續期保費以減輕負擔，亦可按月複利計息累積至
    身故、殘廢、或滿期時給付。」、「本累積紅利係根據中央
    銀行最近10年之2年期儲蓄存款加權平均利率10.5%計算各年
    應分配之紅利，而按月複利方式計息，累積至各保險年度底
    之數字，僅供投保時參考之用，若中央銀行利率有所變動，
    則紅利亦隨之異動。」等字樣，有該系爭簡介在卷為憑，則
    綜觀系爭簡介整體內容，被告已於系爭簡介上清楚表示其於
    滿期時所給付之紅利分配係累積紅利，而系爭簡介圖表所記
    載之累積紅利係依中央銀行最近10年之2年期儲蓄存款加權
    平均利率10.5%固定計算之結果，然利率並非固定不變，所
    以紅利將隨利率之變動隨同調整之。換言之，系爭簡介已表
    示累積紅利並非固定不變，它可能受被保險人投保年齡、利
    率變動等可變因素之影響而有所變化。其次，從一般消費者
    之認知觀察，所謂「紅利」本與企業經營者之獲利盈餘息息
    相關，也唯有企業有獲利盈餘，始有分紅之可能性，此於保
    險業者，即取決於其責任準備金之多寡。是此，系爭簡介既
    已表明滿期給付之累積紅利乃被告給予被保險人於保險期間
    所累積之紅利金額，縱系爭紅利計算單雖表示投保年齡30
    歲滿期係何等數額，惟就一般消費者之客觀認知而言，尚不
    至信賴紅利於保險期間均會固定不變，況原告與被告訂約後
    迄滿期日為止，銀行業者之定存利率普遍均有逐漸下降之事
    實，難以維持年息10.5%之定存利率，如仍逕依定存利率
    10.5之加權利率計算本件保險契約之累積紅利，亦顯與系爭
    簡介所表示之意旨不符。綜此，原告主張無論利率有無變動
    ，亦不論紅利計算方式將受何等因素影響，被告均應依系爭
    紅利計算單內容即滿期累積紅利427,020元，扣除伊已提領
    之紅利後，給付累積紅利云云，自非可採。
  (三)又查，被告辯稱依兩造所簽訂之保單條款已明定保單紅利之
    計算及給付為：「本公司於每年會計年度終了，對交費已達
    有效保單價值準備金的有效契約，按當年壽險公會報經財政
    部核定的利率（加權平均）和預定利率的差額乘以期中保單
    價值準備金計算保單紅利。前項保險單紅利，每年按當時壽
    險公會報經財政部核定的利率，依複利方式計算，累積至期
    滿、身故或致成第十三條所列的殘廢或終止契約或要保人請
    求時給付。前項保險單紅利，要保人並得申請用以抵繳保險
    費。」，但因中央銀行業於78年7 月18日配合銀行法第41條
    之修正，實施利率自由化，自同年7 月19日起停止適用78年
    3 月31日（七八）臺央業字第325 號函所訂銀行業各項存款
    最高利率之規定，因此前揭保單紅利分配公式中「中央銀行
    核定之2 年期儲蓄存款最高利率」已無準據，執此之故，財
    政部為保單紅利分配公式有合理之準繩並反映實際市場利率
    ，以80年12月31日台財保第80048425 1號函核定壽險業應分
    配保單紅利計算公式暨其年利率調整方式為：「本契約有效
    期間內，本公司依規定於每一保單年度終了，以本保險單計
    算保險費所採用的預定利率（6 ％）及預定死亡率（台灣壽
    險業第三回經驗生命表之死亡率的90％）為基礎，按當時財
    政部核定的應分配保險單紅利計算公式計算保險單紅利。前
    項保險單紅利以財政部核定之紅利分配利率（加權平均）依
    複利方式計息。累積至滿期、被保險人死亡、或要保人解約
    時給付。」，而當年度之保單紅利則為利差紅利及死差紅利
    二項之和。至所謂「利差紅利」係指以『該保單年度台灣銀
    行、第一銀行、合作金庫與中央信託局四家行庫局每月初（
    每月第1 個營業日）牌告之2 年期定期儲蓄存款最高利率計
    算之平均值與計算保險費之預定利率（年利率6 ％）之差「
    乘以」期中保單價值準備金』計算；而「死差紅利」則指以
    『計算保險費之預定死亡率與經財政部核准適用於該年度的
    業界實際經驗死亡率之差「乘以」該保單年度一般身故保險
    金與期末保單價值準備金之差』計算。綜上紅利計算公式，
    本件保單紅利依財政部核定之紅利計算公式、91年8 月27日
    已給付紅利29,817元及紅利分配利率所計算出之滿期累積紅
    利數額為766 元乙節，業據被告提出系爭保險單條款、財政
    部80年12月31日台財保第80048425 1號函、保全給付申請書
    及紅利明細計算說明書（如被證五）為憑，尚非無據，應屬
    可採。被告既對於系爭保險契約之滿期累積紅利合計應為76
    6 元，且尚未給付之事實亦不爭執，則原告依系爭保險契約
    ，得請求被告給付滿期之累積紅利應為766 元。
五、綜上所述，原告主張被告依兩造保險契約及系爭紅利計算單
    內容之計算方式，扣除第16年保險年度可領取30,583元，應
    給付原告滿期之累積紅利396,437 元，尚非有據，惟本件保
    險契約之累積紅利應為766 元，被告對尚未給付之事實亦不
    爭執，原告依兩造保險契約，請求被告給付滿期之累積紅利
    766 元，及自96年8 月25日（滿期翌日）起算之法定遲延利
    息之範圍內，即屬有據，應予准許。逾此範圍之請求洵屬無
    據，不應准許。
六、假執行之宣告：本件所命給付未逾新台幣50萬元，依民事訴
    訟法第389 條第1 項第5 款，應依職權宣告假執行。被告陳
    明願供擔保，免為假執行，就原告勝訴部分，核無不合，爰
    酌定相當擔保金額准許之。至原告敗訴部分，其假執行之聲
    請已失所附麗，應併予駁回。
七、本件為判決基礎之事證已臻明確，兩造其餘攻擊防禦之方法
    或聲請調查之證據，經本院斟酌後，認均不足以影響本判決
    之結果，自無逐一詳予論駁或調查之必要，併此敘明。
八、訴訟費用之負擔：民事訴訟法第79條、第87條第1項。
中    華    民    國    97    年    5     月    20    日
                  民事第四庭    法  官  郭佳瑛
正本係照原本作成。
如對本判決上訴，須於判決送達後20日內向本院提出上訴狀。
中    華    民    國    97    年    5     月    20    日
                                書記官


司法院資訊處製作；財團法人民間司法改革基金會備份。
